【裁判字號】    89,上,594
【裁判日期】    901030
【裁判案由】    返還存款
【裁判全文】
台灣高等法院臺中分院民事判決  八十九年度上字第五九四號
      上  訴  人  甲○○○
      送達代收人  洪大明律師
      被上訴人    苗栗縣頭份鎮農會
      法定代理人  林正村
右當事人間請求返還存款事件，上訴人對於中華民國八十九年十月十六日臺灣苗栗地
方法院八十八年度訴字第一九九號第一審判決提起上訴，本院判決如左：
    主    文
上訴及假執行之聲請均駁回。
第二審訴訟費用由上訴人負擔。
    事    實
甲、上訴人方面：
一、聲明：求為判決：(一)原判決廢棄。(二)右廢棄部分，被上訴人應給付上訴人新台幣
    壹佰參拾陸萬元，及自起訴狀繕本送達之翌日起至清償日止，按年息百分之五計
    算之利息。(三)訴訟費用由被上訴人負擔。(四)請准供擔保，宣告假執行。
二、陳述：除與原判決記載相同者，茲引用外，補稱：
  (一)按「金融機關與客戶間之乙種活期存款契約，具有消費寄託之性質，客戶得隨時
    請求返還寄託物」（最高法院五十七年台上字第二九六五號判例參照）。次按「
    受寄人保管寄託物，應與處理自己事務為同一之注意，其受有報酬者，應以善良
    管理人之注意為之」，民法第五百九十條定有明文。
(二)緣上訴人前至被上訴人苗栗縣頭份鎮農會中山分部開立活期儲蓄存款帳戶，帳戶
    為00000000000000號，其後，並於該會辦理定期存款，是兩造間
    自已成立消費寄託契約至明。經核上訴人除委請被上訴人以存款代為扣繳水、電
    、瓦斯及農保費外，甚少領取款項，惟迄八十八年初上訴人驟然發現上開帳戶內
    竟僅殘餘五千餘元，原有活期儲蓄存款及定期存款，合計一百五十六萬元（下詳
    述之），均不翼而飛，履經向被上訴人催討，被上訴人則以前揭款項業經訴外人
    王志祥提領而拒絕給付。至此，上訴人始發現系爭存款業因被上訴人未盡受寄人
    保管義務而遭盜領等情是被上訴人對無受領權人所為給付，對於上訴人應不發
    生清償之效力，上訴人自得依兩造間之消費寄託契約及民法第五百九十七條規定
    ，請求被上訴人返還上開遭他人盜領之款項（請求返還之金額為一百三十六萬元
    ）。
  (三)依證人王志祥於台灣苗栗地方法院九十年訴緝字第六號刑事庭之證述及上訴人帳
    號00000000000000活期儲蓄存款存摺（下簡稱系爭帳戶），提款
    記錄明細，王志祥自八十七年八月二十五日起至八十八年一月十八日止，盜領上
    訴人存款共計一百五十六萬元之記錄如下：
    1.八十七年八月二十五日提領十萬元。
    2.八十七年十月十四日王志祥擅將上訴人定期存款一百二十萬元解約，因扣除預
      付利息，得款一百一十九萬九千六百二十八元，其中八十萬元於同日轉為定存
      ，其餘存入活儲。
    3.八十七年十月十四日提領六萬五千元。
    4.八十七年十月十九日提領二萬元。
    5.八十七年十月十九日轉帳三十二萬元，匯入王志祥000000000000
      00帳戶，第3.至5.項合計提領四十萬五千元。
    6.八十七年十一月五日將上訴人定存八十萬元解約，其中四十萬元以現金提領後
      ，再於同日存入王志祥00000000000000帳戶定存，另四十萬元
      仍轉為上訴人定存，此部分上訴人存摺並無相關資料，惟為被上訴人所是認（
      參被上訴人九十年四月二十六日答辯狀第三、四頁第(二)點）。
    7.八十七年十一月十九日轉帳十萬元予王雅惠。
    8.八十七年十一月二十日提領三萬元。
    9.八十七年十一月二十三日將上訴人四十萬元定存解約。
    10.八十七年十一月二十三日提領十七萬元。
    11.八十七年十一月二十三日提領十萬元，此部分存摺上載十萬元轉定存，乃王志
      祥先於活儲提領十萬元，轉存定期存款，嗣再於八十七年十二月十五日將該定
      存解約並提領現金，就此業據被上訴人自承（見本院卷第一八一頁）並提出存
      單存款銷戶登錄單可證。
    12.八十七年十二月二日提領十萬元。
    13.八十七年十二月十一日提領三萬五千元，第10.至13.項合計提領四十萬五千元。
    14.八十八年一月六日將上訴人原有十一萬元定存解約。
    15.八十八年一月六日提領三萬五千元。
    16.八十八年一月八日提領五萬元。
    17.八十八年一月十三日提領二萬元。
    18.八十八年一月十八日提領一萬五千元，第15.至18.項合計提領十二萬元。
  (四)其次，被上訴人顯未盡受寄人保管義務，疏而逕向無受領系爭存款之盜領人王志
    祥為給付，對上訴人當不生清償之效力，並分述如下：
  １、上訴人為年近八旬之老婦，八十七年六月三十日前（即事發前），系爭帳戶多
      僅用以代為扣繳水電費用，甚少提領款項，偶有提領至多亦僅為三萬元以下之
      小額交易，未曾提領大額存款。就此，業經證人謝馨慧於原審八十九年六月一
      日調查時證稱屬實，並有被上訴人八十八年六月二十九日書狀之客戶往來交易
      明細表可參。
   ２、查上訴人未曾出具授權書或委任書委託訴外人王志祥代為取款，更未曾於王
       志祥盜領時陪同在場，而王志祥既為男性，與上訴人性別不同，外觀上極易
       辯別，加以其盜領之金額每每高達數十萬元，明顯與上訴人過去習慣之交易
       金額及模式相異，當極易判。惟被上訴人則疏未注意，既未確認提款人之身
       分，更未提驗上訴人之國民身分證，即擅准冒領人將定期存款中途解約並提
       取鉅額款項，是被上訴人顯未盡受寄人之注意義務。
    ３、其次，依被上訴人所提客戶往來交易明細表所示，八十七年十月十九日，上
       訴人戶頭內竟被王志祥轉帳三十二萬元匯入王志祥自己所有0000000
       0000帳戶，是王志祥冒領他人存款並將該存款轉入自己帳戶之行為，顯
       然已違背民法第一百零六條禁止自己代理之規定，被上訴人就此明顯違法行
       為則疏而未查，應有可議之處。又八十七年十一月十九日上訴人戶頭內則遭
       王志祥以轉帳方式電匯十萬元予訴外人王雅惠，而該匯款委託書上記載之匯
       款人根本不是上訴人，詎被上訴人竟不加查證，未詳細徵信調查即率予給付
       ，要難謂無疏失。
    ４、再者，鉅額定期存單（一百二十萬元）之解約，與帳戶結清行為相同，均甚
        慎重，自需本人親自為之，如有代理人時，應出具授權書及確認代理人之身
        分，財政部有釋示在卷可參，台北地院民事庭亦採同樣見解，故被上訴人對
        此鉅額定期存單之解約，毫未辨識及查證，即任人盜領，其有疏失自明。
    ５、綜上，本件系爭款項遭他人盜領乃出於被上訴人未能盡其保管義務所致，是
        被上訴人所為給付對上訴人應不生清償之效力，上訴人自得請求被上訴人返
        還寄託物。雖被上訴人辯稱上訴人既曾於八十七年七月十七日存入五萬元，
        當無不知帳戶內存款遭人盜領情事云云，然上訴人係目不識丁之老者，且證
        人謝馨慧亦已證述當日上訴人存款時農會人員並未告知上訴人其帳戶內之存
        款金額，是尚難因上訴人曾經存款推測上訴人知悉冒領情事不為反對，其理
        自明。
  (五)被上訴人抗辯本件應有表見代理之適用云云，顯無理由。
    １、按依民事訴訟法舉證責任之規定，被上訴人就其主張王志祥應係原告之授權
        代理人，及上訴人有使人信王志祥有代理權等表見事實，應負立證之責，如
        被上訴人僅以空言爭執，則應認定其抗辯事實之非真正。
    ２、次按，第三人信為以代理權授與他人之行為，為保護代理交易之安全起見，
        有使本人負相當責任之必要而設，故本人就他人以其名義與第三人所為之代
        理行為，應負授權人之責任者，須以他人所為之代理行為係在其曾經表示
        授與他人代理權之範圍內為其前提要件（最高法院四十年台上字第一二八一
        號判例參照）。揆諸前揭判例意旨，縱王志祥曾於八十七年六月三十日陪同
        原告提領「活期存款」「七萬元」屬實，王志祥亦僅係代領活期小額存款，
        並不表示該王某可擅自結清上訴人鉅額「定期存款」「一百二十萬元」。
    ３、何況，所謂由自己之行為表示以代理權授與他人者，對於第三人應負授權人
        之責任，必須本人有表見之事實，足使第三人信該他人有代理權之情形存在
        ，始足當之。我國人民將自己印章交付他人，委託該他人辦理特定事項者，
        比比皆是，倘持有印章之該他人，除受託辦理之特定事項外，其他以本人名
        義所為之任何法律行為，均須由本人負表見代理之授權人責任，未免過苛。
        原審徒憑上訴人曾將印章交付與呂某之事實，即認被上訴人就保證契約之訂
        立應負表見代理之授權人責任，自屬率斷（最高法院七十年台上字第六五七
        號判例參照）。依上開判例意旨，交付印章予他人，猶不得遽令其負表見代
        理之授權人責任，遑論本案上訴人並未將自己之印章交付王志祥保管，被上
        訴人以他人不法竊得之印章主張上訴人曾概括授與他人為一切法律行為云云
        ，殊嫌率斷，應不足採。
  (六)綜上所述，系爭上訴人帳戶內存款既係因被上訴人未盡受寄人保管義務致遭訴
    外人王志祥盜領，依法被告對王志祥所為給付對上訴人當不生清償效力，上訴人
    自得依消費寄託契約及民法第五百九十七條規定，請求被上訴人返還遭他人盜領
    之存款。
  (七)茲就被上訴人爭執上訴人主張遭王志祥盜領金額部分，說明如下
    １、被上訴人抗辯上訴人於原審未主張上訴理由(三)其中１、８、１０部分係遭盜領
        云云，顯非事實。
      (1)本件上訴人自於被上訴人處開立系爭帳戶後，除於八十七年六月三十日由王
        志祥陪同提領一次七萬元之外，自始至終均未曾由王志祥陪同或代為提領現
        金及辦理定存解約，就此，業經王志祥於台灣苗栗地方法院九十年度訴緝字
        第六號九十年八月三十日庭訊時證述：「六月三十日是我祖母陪我去，其他
        是我自己去領的，未經我祖母同意云云足稽」。是八十七年八月二十五日提
        領之十萬元部分，確係王志祥所盜領，並非王志祥陪同上訴人所提領。至證
        人謝馨慧於原審八十九年六月一日庭訊時證稱，八十七年八月二十五日係上
        訴人與王志祥一同至農會提領十萬元云云，顯非事實，蓋以被上訴人農會櫃
        台每日經手存提領數量之鉅，加以本案王志祥存提次數之多，證人謝馨慧竟
        能在無其他資料協助記憶之情況下，於二年後即八十九年六月一日明確記憶
        兩年前某特定時日（即八十七年八月二十五日）之某帳戶內之某筆提款係由
        何人陪同王志祥辦理存提手續，就此，顯與事理相違，應無足採信。而上訴
        人於原審書狀內固未提及上開八十七年八月二十五日遭盜領之十萬元，惟此
        乃因上訴人存款係遭王志祥多次以定存解約再分次盜領，致上訴人初憑存摺
        尚難明確計算遭盜領之數據，嗣於被上訴人提出其所保管之存提款資料後，
        上訴人始於原審數次補充遭盜領事實之陳述，因之遺漏八十七年八月二十五
        日遭盜領之十萬元。惟查，上訴人於上訴理由提出上開十萬元亦係遭盜領之
        陳述，並未變更本案當事人、訴訟標的及訴之聲明，是應僅為單純事實上之
        補充，要無影響本件訴訟之進行。
      (2)八十七年十一月二十日之三萬元及八十七年十一月二十三日之十七萬元部分
        ，上訴人已於原審八十九年八月三十一日辯論意旨狀第五頁以一(三)５、６加
        以主張，非如被上訴人所稱未將上開款項列入遭盜領之金額內。
    ２、王志祥將上訴人定存解約後，並非如被上訴人所稱均直接存入上訴人活儲，
        其未存入上訴人活儲部分如下：
      (1)八十七年十一月五日王志祥將八十萬元定存解約後，將其中四十萬元以「現
        金提領」，再於同日存入王志祥設於被上訴人處之帳戶內，此為被上訴人所
        是認（參被上訴人答辯狀第三頁倒數第二行）。
      (2)又八十七年十二月十五日王志祥將上訴人定存十萬元解約後，亦係「提領現
        金」，此有被上訴人提出之存單存款銷戶登錄單可證。
    ３、被上訴人所稱客戶往來交易明細表並無提款紀錄部分：
        八十七年十一月二十三日提領十萬元部分，為王志祥於八十七年十一月二十
        三日將活儲十萬元轉存定存後，又於八十七年十二月十五日辦理定存解約提
        領現金，就此，業據當日辦理提款手續之證人王志祥於苗栗地方法院九十年
        訴緝字第六號刑事庭中證述綦詳，並據被上訴人自承（參見本院卷第一八一
        頁）且提出存單存款銷戶登錄單附卷可證。
  (八)被上訴人抗辯其就系爭存款遭王志祥盜領並無過失云云，顯無足採：
    １、上訴人自於被上訴人處開立系爭帳戶後，除於八十七年六月三十日由王志祥
        陪同提領一次七萬元之外，自始至終均未曾由王志祥陪同或代為提領現金及
        辦理定存解約，被上訴人稱上訴人未爭執王志祥於八十七年八月十三日提領
        二萬元及八十七年八月二十五日提領十萬元為合法領取等情，恐有誤解，蓋
        八十七年八月十三日取款憑條並非王志祥之筆跡，此觀該憑條記載「ＸＸ元
        正」與其他王志祥簽立之取款憑絛慣用「ＸＸ元整」不同即明；又八十七年
        八月二十五日為王志祥單獨盜領十萬元，上訴人並未隨同在場，其詳已如前
        述，並有證人王志祥可證。是被上訴人僅以王志祥曾於八十七年六月三十日
        陪同上訴人提款一次即謂嗣後數十次之提領現金及定存解約均為上訴人委由
        王志祥辦理云云，顯屬無據。況王志祥於六十九年間即隨生母遷入台北縣中
        和市居住，此有上訴人九十年四月十三日所提戶籍謄本可證，被上訴人之職
        員謝馨慧既與王志祥有親戚關係，當亦知之甚詳，是被上訴人稱因上訴人與
        王志祥設籍同戶且共同生活，而認上訴人將系爭帳戶款項之提、存領委由王
        志祥代理，甚合情理云云，即顯非事實。
  ２、其次，八十七年十一月二十日提領三萬元及八十七年十一月二十三日提領十七
      萬元均為王志祥所盜領，其詳業如前述，非如被上訴人所稱上訴人未主張上開
      提款為盜領云云。又八十七年十月二十八日存款十萬元亦為王志祥自行存入，
      以填補其八十七年八月二十五日盜領之十萬元，並非上訴人委託王志祥辦理之
      存款，是被上訴人以上開三次非上訴人委任王志祥處理之存提款，主張上訴人
      應於上開存提款時，發現帳戶內之數字有增減情況云云，即有違常情，蓋系爭
      帳戶自八十七年七月起除遭王志祥盜領之款項外，上訴人均僅將系爭帳戶用於
      自動扣繳農保及水電瓦斯費，甚少提存款項，是上訴人未曾發現帳戶款項已遭
      盜領，應為事理之常。
  ３、被上訴人所提財政部函釋固載明存戶支取款項時，依約定僅須取款簽章相符，
      且持有未經掛失之存款單摺者，即可領取。惟查，本件王志祥所涉盜領行為除
      歷次單純提領現金外，尚涉多次擅將上訴人定期存單解約、轉帳電匯他人帳戶
      ，並有轉帳自己帳戶違背民法第一百零六條禁止自己代理規定之行為，凡此均
      非上開財政部函釋所得適用之範圍，是被上訴人以上開函釋主張其於本件存提
      領過程並無疏失，當屬卸責之詞。
  ４、又被上訴人稱本件「其間經提領之最高金額至多為十七萬元，顯非大額存款提
      取，自亦無所謂出具授權書或限本人始可領取之可言」。惟查，八十七年十一
      月五日王志祥將上訴人定存八十萬元解約，其中「四十萬元」係「提領現金」
      後再於同日存入王志祥帳戶，此為被上訴人答辯狀所是認；八十七年十月十九
      日則轉帳三十二萬元，又八十七年十月十四日定存一百二十萬解約，其中八十
      萬元轉為定存；八十七年十一月五日八十萬元定存解約，其中四十萬元轉為定
      存，程序上均須分別辦理八十萬元及四十萬元之提領，始得轉為定存，此觀上
      訴人帳戶交易明細表八十七年十月十四日載有八十萬元之提領紀錄可稽，是本
      件非如被上訴人所稱提領最高金額至多為十七萬元，被上訴人顯係刻意忽略上
      開款項提領事實，以圖卸責。
 (九)本件並無表見代理之適用：
  １、按「民法第一百六十九條關於由自己之行為表示以代理權授與他人者，對於第
      三人應負授權人之責任之規定，原以本人有使第三人信為以代理權授與他人之
      行為，為保護代理交易之安全起見，有使本人負相當責任之必要而設，故本人
      就他人以其名義與第三人所為之代理行為應負授權人之責任者，『須以他人所
      為之代理行為，係在其曾經表示授與他人代理權之範圍內為其前提要件』（最
      高法院四十年台上字第一二八一號判例參照）
  ２、本件王志祥固曾於八十七年六月三十日陪同上訴人提領「活期存款」「七萬元
      」，惟上訴人從未授權王志祥存提其他款項，更未曾授權王志祥辦理鉅額定期
      存款解約、轉存、轉帳、匯款等行為，更未「交付存摺原本」、印鑑章及定期
      存款單予王志祥，是上訴人既無使第三人信以為有以代理權授與他人之表見行
      為，自無表見代理適用之餘地，故被上訴人逕以他人不法盜蓋之印章主張上訴
      人曾概括授權他人為系爭帳戶一切存提行為云云，顯無理由，核無足採。
 (十)本件上訴人自於被上訴人處開立系爭帳戶後，除於八十七年六月三十日由王志祥
   陪同提領一次七萬元之外，自始至終均未曾由王志祥陪同或代為提領現金及辦理
   定存解約，就此，業經王志祥於苗栗地方法院九十年度訴緝字第六號九十年八月
   三日庭訊時證述：「六月三十日是我祖母陪我去，其他是我自己去領的，未經我
   祖母同意」云云足稽，是證人謝馨慧於原審八十九年六月一日庭訊時證稱，八十
   七年八月二十五日係上訴人與王志祥一同至農會提領十萬元云云，顯非事實，核
   無足採信。
 (十一)被上訴人曾於苗栗地方法院九十年度訴緝字第六號一案中提出「農漁會信用業務
   輔導手冊」，依上開手冊第五十二頁關於銀行於提款方面應如何盡善良管理人之
   責任，以確保存款人之權益，其中第(三)項載明「銀行如發現異常性之提款或大額
   定期性存款到期結清，除應審慎辦理以防未然外，必要時以電話向存款人查證後
   辦理」。查本件上訴人自七十三年七月二十六日於被上訴人處開立系爭帳戶後，
   除委請被上訴人以存款代為扣繳水、電、瓦期及農保費外，甚少領取款項，歷經
   十餘年，惟自八十七年八月起至八十八年一月止，因訴外人王志祥盜取上訴人存
   褶及印章，並偽造上訴人簽名，多次結清上訴人帳戶內定期存款，其中最高金額
   達一百二十萬元，並於短期間內多次密集提領款項，是與上訴人自開戶以來帳戶
   內提領款之情形相較，任何人均可明顯發現系爭帳戶自八十八年八月起已有上開
   手冊所載異常性之提款及大額定期存款結清之情形，而被上訴人竟疏未注意，既
   未提驗上訴人之國民身分證以確認提款人之身分，更未依上開手冊所載，「以電
   話向存款人之上訴人查證」，即擅准冒領人將定期存款中途解約並提取鉅額款項
   ，是被上訴人顯未盡受寄人之注意義務，其所為給付自不生對上訴人清償之效力
   。
三、證據：除援用第一審所提證據外，補提甲○○○及王志祥活期存款存摺影本各乙
    件、王志祥戶籍謄本乙件為證，並聲請訊問證人王志祥（查王志祥通緝中於九十
    年五月二十六日始經警緝獲，現羈押於台灣苗栗看守所）。
乙、被上訴人方面：
一、聲明：求為判決：(一)上訴駁回。(二)第一、二審訴訟費用由上訴人負擔。(三)如受不
    利判決，請准供擔保宣告免為假執行。
二、陳述：除與原判決記載相同者，茲引用外，補稱：
(一)上訴人上訴理由略以：其前至被上訴人農會中山分部開立活期儲蓄存款帳戶，帳
    戶為00000000000000號，並辦理定期存款，是兩造間自已成立消
    費寄託契約。而被上訴人顯未盡受寄人保管義務，疏逕向無受領存款之盜領人王
    志祥為給付，對上訴人不生清償之效力；且被上訴人抗辯本件應有表見代理之適
    用，亦顯無理由，故上訴人爰依消費寄託契約及民法第五百九十七條規定，請求
    被上訴人返還遭他人盜領之存款等語。
  (二)上訴理由主張遭提領之金額，被上訴人有爭執之部分：
１、上訴人在原審未主張遭盜領者（上訴理由(三)１、８、１０部分）：
    (1)上訴人之起訴狀、八十九年五月十六日爭點整理狀及八十九年八月卅一日辯論
      意旨狀，均未主張八十七年八月廿五日之十萬元係遭盜領；且依證人謝馨慧於
      原審八十九年六月一日言詞辯論時到庭證稱同年八月廿五日係上訴人與王志祥
      一同至農會提領十萬元現金，可見上開十萬元存款非所主張遭盜領。
    (2)上訴人之起訴狀、八十九年五月十六日爭點整理狀，俱未將八十七年十一月二
      十日之三萬元及同年十一月廿三日之十七萬元存款列入遭盜領之金額內。
  ２、上訴人之定存存款解約後均直接存入其活儲（上訴理由(三)２，６，部分）：
    (1)八十七年十月十四定期存款一百二十萬元解約，係直接存入上訴人之活儲，且
      於同日由活儲內提領八十萬元轉為定存存款，並非逕將八十萬元轉為定存。
    (2)八十七年十一月五日定期存款八十萬元解約，其中四十萬元係提領現金後再於
      同日存入王志祥帳戶定存，並非將該四十萬元逕存入王志祥帳戶，至於另四十
      萬元仍轉為上訴人定存。
    (3)八十七年十一月廿三日定期存款四十萬元解約，直接存入上訴人之活儲。
    (4)八十八年一月六日定期存款十一萬元解約，亦直接存入上訴人之活儲。
  ３、依客戶往來交易明細表所示，並無所稱提款紀錄者（上訴理由(三)、１１，１２
      部分）：觀以客戶往來交易明細表，上訴人上開活儲帳戶在八十七年十一月廿
      三日固有提領現金十七萬元及十萬元轉定存之紀錄，但並無上訴理由(三)、１１
      所主張提款十萬元之事實；另八十七年十二月二日亦無上訴理由三、１２所主
      張提領現金二萬元之紀錄。
  (三)系爭存款係上訴人之孫王志祥代理領、存款，被上訴人並無過失：
  １、茲揆之卷附各次領款之取款憑條，其上雖為上訴人之孫王志祥筆跡，惟上訴
        人於八十七年九月七日辦理前述一百二十萬元定期存款前，就八十七年六月
        三十日提領七萬元、八十七年八月十三日提領二萬元及八十七年八月二十五
        日提領十萬元之取款憑條上亦均為王志祥之筆跡，上訴人就上開金額並未爭
        執合法領取之事實。即本件實因上訴人年事已高，故關於上開帳戶款項之存
        領事宜，向有委請王志祥代辦之情，正因王志祥曾於八十七年六月三十日陪
        同上訴人提領七萬元，並代辦提領手續，被上訴人中山分部職員黃仙蘭始悉
        渠等為祖孫關係，加以同分部職員謝馨慧與渠等有親戚關係，亦悉渠等為祖
        孫關係，由王志祥代理提領，並無爭議。又上訴人與王志祥（原名譚志祥）
        係祖孫關係，有戶籍謄本可稽，原均設籍於頭份鎮○○里○○○鄰○○路四
        一一巷八號，渠等不僅有祖孫之親誼，且共同生活，是上訴人將系爭帳戶款
        項之提、存領委由王志祥代理，甚合情理，被上訴人農會職員亦咸信王志祥
        有此代理權。
    ２、再者，王志祥非但代上訴人辦理前揭提領手續，亦曾代辦存款手續，即八十
        七年十月二十八日曾存入十萬元於上開帳戶內，客觀上堪認王志祥係代其祖
        母即上訴人辦理上開帳戶存領事宜。復且，上訴人非但於八十七年十月二十
        八日存入十萬元，亦另於八十七年十一日二十日領款三萬元暨八十七年十一
        月二十三日領款十七萬元（上訴人對於該等提領款未主張為盜領），設若本
        件果真為上訴人所稱之盜領，何以上訴人為上開領、存款時，竟未發現帳戶
        內之數字有增減情況，容違常情（縱令上訴人不識字，但對於存款數字增減
        或異動情形，當有辨識能力方是）。易言之，上訴人主張系爭存款係遭盜領
        ，令人置疑。
  ３、又上開帳戶之存領及定期存單之解約、提領或換單事宜，均由王志祥代辦，
        每次辦理手續王志祥均能提出定期存單原本、存摺原本及原留印鑑章等應備
        文件，經承辦人核對印鑑無訛，且上開帳戶復無掛失情形，因而同意由王志
        祥代領，並無過失可言，此有印鑑卡及王志祥筆跡之存摺支取條、取款憑條
        等可憑。稽諸財政部七十五年二月四日台財融第七五０二二四一號函釋示存
        戶轉支領款項時，「依約定僅須取款章相符，且持有未經掛失之存款單摺者
        ，即可領取，至於是否本人親自領取一節，實務上，銀行無法逐一辨認，且
        依約定亦不負認定之責」，足見被上訴人農會信上訴人之孫王志祥為合法代
        理人，且核對王志祥所提出之存單、印鑑屬實，復以存摺亦無掛失情形，同
        意其代領，應對上訴人發生清償返還效力。
    ４、另存戶將定存轉存活儲所須文件為定期存款單、印鑑章及存摺原本即可為之
        ；又依農漁會信用業務輔導手冊載以：「對於大額存款之提取，如客戶要求
        付現時，應遵照財政部規定登記領款人個人資料」，亦知僅大額存款提現，
        方須登載領款人個人資料。故本件微論八十七年十月十四日當日辦理一百二
        十萬元定存解約後，乃將全部金額存入上訴人之活儲內，要非逕行提領或結
        清帳戶，則徵諸前敘，僅須提出定期存款單、印鑑章及存摺原本當可；更遑
        論同日自活儲帳戶僅提領六萬五千元，且依前呈上訴人活儲帳戶之交易明細
        所載，亦見其間經提領之最高金額至多為十七萬元，顯非大額存款提取，自
        亦無所謂出具授權書或限本人始可領取之可言。上訴理由稱本件情形需本人
        為之，如有代理人時，應出具授權書及確認代理人身分云云，殊屬誤會。
  ５、至於上訴人主張其戶頭在八十七年十一月十九日遭王志祥以轉帳方式電匯十
        萬元予訴外人王雅惠，而該匯款委託書上記載之匯款人根本不是上訴人，詎
        被上訴人不加查證，即率予給付，要難謂無疏失乙節。經查，被上訴人在王
        志祥備妥各項文件下（如定期存單原本、存摺原本及原留印鑑等），致准王
        志祥於八十七年十一月十九日代領十萬元，尚無何過失。而在被上訴人准提
        無過失之情況下，王志祥代理上訴人支領款項後，係如何代為處理該款項，
        本非被上訴人所得干預或置喙，從而，上訴人以王志祥於上開時日代領十萬
        元後，即轉帳電匯予王雅惠，遽認被上訴人有疏於查證，亦無理由，併此說
        明。
  (四)王志祥縱非授權代理人，被告仍得主張構成表見代理：
  １、按由自己之行為表示以代理權授與他人，或知他人表示為其代理人，而不為
        反對之表示者，對於第三人應負授權人之責任，民法第一百六十九條前段定
        有明文。次按民法第一百六十九條規定之表見代理，係為保護第三人而設，
        本人如有使第三人信以為有以代理權授與他人之行為，而與該他人交易，即
        應使本人負授權人責任，最高法院著有七十年度台上字第三五一五號判例足
        資參照。本件退步以言，縱認上訴人不曾授權王志祥代理提領系爭存款，惟
        因上訴人曾親自偕同王志祥，並使王志祥代辦上開帳戶存領事宜，又將存摺
        原本、印鑑章及定期存款單等交付予王志祥保管等使人信王志祥為代理權之
        表現事實，亦應構成民法第一百六十九條表見代理，即上訴人對於被上訴人
        仍應負表見代理之授權人責任，已據原判決論列綦詳。
  ２、復依王志祥於警訊中自承其為款項領取及定存解約轉存活期帳戶等，均係持
        上訴人之定存單、存摺及印鑑章辦理，堪認依客觀情狀判斷，確足以使被上
        訴人農會信以為上訴人有授權孫子王志祥代為提領系爭存款，即已構成表見
        代理之事實，此除有前呈財政部七十五年二月四日台財融字第七五０二二四
        一號函可參外，另就最高法院八十九年度台上字第五０七號判決亦肯認以有
        印有存摺方式冒領有表見代理適用可佐。故而上訴人主張本件並無表見代理
        之問題，委不足採。
    ３、關於王志祥所涉刑案之補充答辯：
    (1)上訴人之孫王志祥因涉嫌偽造文書案件，刻正由台灣苗栗地方法院刑事庭審
        理中，嗣經鈞院調取該案卷證供參辦，而被上訴人對於王志祥在該刑事案件
        中所稱系爭款項均係未經其祖母即上訴人同意，乃其盜領云云，並此否認。
        矧衡以王志祥供陳「我在南部做中二高，不知被通緝，打電話回去問外婆、
        舅舅，都說無起訴」等語（見刑案九十年六月廿二日筆錄第四頁），足稽王
        志祥與上訴人及舅父關係仍良好，時有聯絡，實不似盜領上訴人百萬款項，
        趨避猶恐不及之情況，亦即王志祥所言盜領乙節，是否實在，令人置疑。
    (2)又姑且不論王志祥是否盜領系爭存款，縱依其在刑事案件之說詞，因其均係
        持上訴人之定存單、存摺及印鑑章辦理，且係以定存轉活儲，顯然非異常提
        款，亦已構成表見代理之事實。
    (3)另依證人謝馨慧九十年八月三日在上開刑案調查時，到庭證稱八十七年八月
        廿五日係王志祥陪同上訴人前來農會提款，復佐以王志祥九十年五月廿六日
        獲案後所稱「我有在八十七年十月份偷存摺及印章，並盜領拾萬元．．」等
        語，足見王志祥在八十七年八月份時，尚無盜領行為，則證人謝馨慧所云八
        月廿五日係上訴人偕同前來，足堪信實。況且，設八月廿五日所提領之款項
        係未經上訴人同意，何以上訴人同年九月七日前來辦理一百二十萬元定存時
        ，未發現帳戶內短少該十萬元？此在在說明八月廿五日之提款確係上訴人共
        同辦理。
三、證據：除援用第一審所提證據外，補提客戶往來交易明細表影本乙冊、取款憑條
    影本各乙冊、戶籍謄本影本乙件、印鑑卡影本乙件、王志祥筆跡之存摺支取條、
    取款憑條影本乙份、財政部函釋影本乙件、農漁會信用業務輔導手冊影本乙件、
    最高法院判決影本乙件、客戶往來交易明細表影本乙份、上訴人定存狀況表乙件
    、系爭帳戶領、存款資料影本乙份為證。
丙、本院依職權向台灣苗栗地方法院調閱九十年度訴緝字第六號被告王志祥偽造文書
    等案件刑事卷；並依職權傳訊上訴人甲○○○本人到庭，惟其本人因大腦出血中
    風，致行動不便，無法出庭，有其提出長庚醫院診斷證明書在卷可按（見本院卷
    第一０五頁）。
    理      由
一、本件上訴人起訴主張：上訴人前至被上訴人農會開立帳號為第00000000
    000000號之活期儲蓄存款帳戶（下簡稱系爭帳戶），並另開立定期存款帳
    戶辦理定期存款手續，其間上訴人除委請被上訴人以前開活期儲蓄存款帳戶代為
    扣繳水電、瓦斯及農保費外，甚少向被上訴人領取款項，詎被上訴人未盡保管義
    務，自八十七年十月十四日起（嗣於第二審擴張主張自八十七年八月二十五日起
    ）至八十八年一月十八日止（原審判決誤書為八十八年三月三十日止），擅由訴
    外人王志祥將上訴人之定期存款解約，並將解約後之存款本息轉存入前開活期儲
    蓄存款帳戶，再分次盜領上訴人前開活期儲蓄存款帳戶之款項，嗣於八十八年二
    月間，上訴人頃聞帳戶內僅餘五千餘元，迭經催討，被上訴人竟告以前揭款項業
    經王志祥提領而拒絕給付，因上訴人未曾委任王志祥代為領取存款，且王志祥為
    男性，與上訴人性別不同，外觀上極易辨別，被上訴人未予提驗上訴人之國民身
    分證，亦未確認提款人之身分，竟擅准冒領人將定期存款中途解約並提取鉅額款
    項，足見被上訴人未盡受寄人保管義務，則其對無受領權人所為之給付，對於上
    訴人應不發生清償之效力，經核上訴人遭盜領之金額共為一百三十六萬元（嗣於
    第二審擴張盜領金額為一百五十六萬元，但仍請求一百三十六萬元），爰依消費
    寄託契約及民法第五百九十七條規定，請求被上訴人返還前開遭王志祥盜領之款
    項一百三十六萬元並法定遲延利息等語。
    被上訴人則以：上訴人與王志祥為祖孫關係，因上訴人年事已高，向委由王志祥
    代為辦理系爭存款帳戶之存提領事宜，又其等二人非惟僅具祖孫情誼，且共同生
    活，則上訴人將系爭帳戶款項之存、提領事宜委由王志祥代理，亦屬人情之常，
    堪認上訴人應有授權王志祥代為領取存款之事實。又縱上訴人並未授權王志祥代
    為提領前開存款，惟其曾多次委託王志祥代辦存提款事宜，且渠等關係密切，復
    王志祥於辦理各該存、提款事宜時，均能出具定期存單原本、存摺原本及原留印
    鑑章等各該應備文件，交由承辦人員核對印鑑章無訛，則於客觀上確有表見代理
    情狀，而致被上訴人農會職員咸信王志祥有代理權，上訴人對王志祥所為之提領
    款項行為自應負授權人責任，是被上訴人對王志祥所為之清償行為，應對上訴人
    生清償效力。再被上訴人既於王志祥辦理存、提領手續時，均已仔細核對其所提
    出之各該應備文件，而上開帳戶亦無掛失情形，則被上訴人農會自無過失可言。
    復縱認被上訴人應負過失責任，惟上訴人保管文件失當，致遭王志祥偷竊而盜領
    存款，顯有重大過失，被上訴人亦得主張過失相抵等語，資為抗辯。
二、查本件上訴人主張其於被上訴人農會開立帳號第00000000000000
    號之活期儲蓄存款帳戶，並另開立定期存款帳戶辦理定期存款手續，上訴人曾委
    請被上訴人以前開活期儲蓄存款帳戶代為扣繳水電、瓦斯及農保費，又王志祥與
    上訴人為祖孫關係，曾於八十七年六月三十日陪同上訴人提領七萬元之存款，詎
    自八十七年八月二十五日起至八十八年一月十八日止，王志祥將上訴人存於被上
    訴人農會之定期存款辦理中途解約，並將解約後之存款本息轉存入活期儲蓄存款
    帳戶，再將前開活期儲蓄存款帳戶內之款項分次提領一百五十六萬元之事實，業
    其提出與所述相符之苗栗縣頭份鎮農會活期儲蓄存款存摺影本及王志祥警訊筆錄
    等件為證（見原審卷第六至十二頁、第一百六十三頁至第一百六十七頁），雖被
    上訴人否認就上訴人主張上開事實欄(三)１、８、１０部分金額，為王志祥所盜領，
    惟查非但上訴人之存摺有該金額之支出，且王志祥於警訊之初亦自承伊自八十七
    年八月竊取外婆（按即甲○○○）頭份鎮農會中山分社定存單至頭份鎮農會中山
    分社盜領．．．總共盜領約一百五十五萬元左右等語在卷（見原審所附台灣苗栗
    地方法院檢察署警訊筆錄第一六四頁），且王志祥涉犯偽造文書、竊盜等罪嫌部
    分，亦經台灣苗栗地方法院檢察署以八十八年偵字第一一一四號起訴在案，有該
    起訴書可按（見台灣苗栗地方法院八十六年度訴字第一七五號卷第三、四頁），
    雖王志祥於緝獲後，固曾於九十年五月廿六日台灣苗栗地方法院刑事庭供稱「我
    有在八十七年十月份偷存摺及印章，並盜領拾萬元．．」等語（見台灣苗栗地方
    法院九十年度訴緝字第六號卷），惟其亦未否認在上開八十七月八月份竊盜之事
    ，是被上訴人否認上訴人主張上開事實欄(三)１、８、１０部分，亦屬王志祥盜領金
    額，不足採信，即王志祥盜領金額共計為一百五十六萬元，足堪認定。又查被上
    訴人辯稱前開上訴人事實欄陳述(三)２、９、部分，即上訴人之定存存款解約後
    均直接存入其活儲，（按即２、八十七年十月十四定期存款一百二十萬元解約，
    係直接存入上訴人之活儲，且於同日由活儲內提領八十萬元轉為定存存款，並非
    逕將八十萬元轉為定存。９、八十七年十一月廿三日定期存款四十萬元解約，直
    接存入上訴人之活儲。、八十八年一月六日定期存款十一萬元解約，亦直接存
    入上訴人之活儲。），有上訴人所提之客戶往來交易明細表影本乙冊取款憑條影
    本乙冊，各在卷可稽（見本院卷第一二八至一六六頁），自屬實在。
三、又按乙種活期存款戶與金融機關之間為消費寄託關係。第三人持「真正存摺」並
    在取款條上盜蓋存款戶「真正印章」向金融機關提取存款，金融機關不知其係冒
    領而如數給付時，為善意的向債權之準占有人清償，依民法第三百十條第二款規
    定，對存款戶有清償之效力（最高法院七十三年度第十一次民事庭會議決議參照
    ）。次按民法第一百六十九條規定之表見代理，係為保護第三人而設，本人如有
    使第三人信以為其有以代理權授與他人之行為，而與該他人交易，即應使本人負
    授權人責任，而此項表見代理云者，原係指代理人雖無代理權，而有可使人信其
    有代理權之情形而言，與民法第一百零七條所定代理權之限制及撤回之情形無關
    ，最高法院七十年台上字第三五一五號著有判例。查被上訴人主張上訴人甲○○
    ○與王志祥係祖孫關係，王志祥曾於八十七年六月三十日陪同上訴人甲○○○本
    人至被上訴人農會提領七萬元之存款乙節，有戶籍謄本在卷可稽（見本院卷第四
    六、四七頁），且證人即被上訴人農會人員謝馨慧結證稱：「八十七年六月三十
    日王志祥陪原告到農會領錢，由王志祥填單、提領了七萬元現金（筆錄誤書為三
    十萬元）．．．．等語（見原審卷第一三三頁），復為上訴人所不爭執，自屬實
    在。再查被上訴人辯稱王志祥就系爭帳戶提領款項或先將上訴人定期存款解約，
    並轉存入系爭活期儲蓄存款帳戶，及自該活期儲蓄存款帳戶提領各該款項，均能
    提出真正印鑑章，定期存款單原本、存摺原本等各該應備文件，且前開文件及帳
    戶均無掛失情事乙節，有其提出印鑑卡影本、存摺支取條乙冊、客戶往來交易明
    細表影本乙冊、存單往來交易明細表乙件、取款憑條影本乙冊，各在卷可考（原
    審卷第三一至四一頁、本院卷第一二八至一六六頁），復為上訴人所不爭執，自
    堪信為真實。查第三人王志祥既與上訴人甲○○○有祖孫至親關係，又曾陪同甲
    ○○○至被上訴人農會領款，甲○○○並授與王志祥代理權，代甲○○○填取款
    單，領取存款，嗣王志祥單獨持上訴人甲○○○之印鑑章、存摺原本、定期存款
    單原本，向被上訴人農會提領系爭帳戶之款項，非但該甲○○○之印鑑章、存摺
    原本、定期存款單原本等證件，先前均未報案掛失止付，被上訴人並主張其善意
    不知情者，且王志祥提領時間近半年（自八十七年八月二十五日起，迄八十八年
    一月十八日止），為保護交易安全並維護金融秩序，應認王志祥有可使人信其有
    代理權之表見事實，揆諸前開說明，對存款戶甲○○○有清償之力，即上訴人
    不得再依消費寄託契約及民法第五百九十七條規定，請求被上訴人返還前開遭王
    志祥盜領之款項一百三十六萬元。至上訴人引用最高法院七十年台上字第六五七
    號判例云云，惟該判例意旨係單指印章交付，有無表見代理情形，核與本件有王
    志祥持上訴人甲○○○之印鑑章、存摺原本、定期存款單原本情形，尚屬有間，
    自難比附援引。又查上訴人主張事實欄(三)其中5.項之三十二萬元存款部分，係先
    由王志祥提領現金三十二萬元後，再轉匯入王志祥本人帳戶內，有該筆取款憑條
    乙紙在卷可證（見本院卷第一四四頁），核與王志祥本人自己代理之情形，尚屬
    有間，是上訴人抗辯該筆存款，係王志祥直接匯入其本人帳戶內，有違民法第一
    百零六條禁止自已代理之規定云云，顯有誤會，併此明。
四、綜上所述，本件上訴人主張依消費寄託契約及民法第五百九十七條規定，請求被
    上訴人返還前開遭王志祥盜領之款項一百三十六萬元及法定遲延利息。為不足取
    ，被上訴人抗辯對第三人王志祥清償，業已發生對上訴人清償效力，尚屬可信。
    。從而，上訴人主張本於消費寄託訴訟標的之法律關係，請求被上訴人給付壹佰
    參拾陸萬元，及自起訴狀繕本送達之翌日起至清償日止，按年息百分之五計算之
    利息，為無理由，不應准許。其假執行之聲請亦失所附麗，應併予駁回。原審為
    上訴人敗訴之判決，及駁回其假執行之聲請，並無不合。上訴意旨指摘原判決不
    當，求予廢棄改判，為無理由，應予駁回。
五、本件判決之基礎已臻明確，兩造其餘攻擊防禦方法及舉證（含傳訊證人王志祥部
    分），核與判決無影響，爰不另一一論述，併此敘明。
六、據上論結，本件上訴為無理由，依民事訴訟法第四百四十九條第一項、第七十八
    條，判決如主文。
中      華      民      國    九十      年      十      月     三十     日
~B1民事第六庭審判長法  官  吳火川
~B2                法  官  吳惠郁
~B3                法  官  陳繼先
右為正本係照原本作成。
如對本判決上訴，須於收受判決送達後二十日內向本院提出上訴書狀，其未表明上訴
理由者，應於提出上訴後二十日內向本院提出上訴理由書（須按他造人數附具繕本）
，並繳納送達用雙掛號郵票拾份（每份參拾肆元）。
上訴時應提出委任律師或具有律師資格之人之委任狀；委任有律師資格者，另應附具
律師及格證書及釋明委任人與受任人有民事訴訟法第四百六十六條之一第一項但書或
第二項（詳附註）所定關係之釋明文書影本。
~B                書記官  劉建智
中      華      民      國    九十      年      十      月    三十一    日
附註：
民事訴訟法第四百六十六條之一（第一項、第二項）
對於第二審判決上訴，上訴人應委任律師為訴訟代理人。但上訴人或其法定代理人具
有律師資格者，不在此限。
上訴人之配偶、三親等內之血親、二親等內之姻親，或上訴人為法人、中央或地方機
關時，其所屬專任人員具有律師資格並經法院認為適當者，亦得為第三審訴訟代理人
。
                                                                        Ｂ


司法院資訊處製作；財團法人民間司法改革基金會備份。
